臺灣高等法院民事判決 
109年度上易字第644號
上  訴  人  彭佑薷  
即附帶被上訴人          
訴訟代理人  黃冠瑋律師
複  代理人  林宜樺律師
被  上訴人  張寧    
即附帶上訴人  
訴訟代理人  郭佳瑋律師
            傅煒程律師
            陳欣彤律師
上列當事人間請求損害賠償事件，兩造對於中華民國109年3月30
日臺灣士林地方法院107年度重訴字第299號第一審判決，分別提
起上訴、附帶上訴，本院於111年1月11日言詞辯論終結，判決如
下：
    主      文
上訴駁回。
原判決關於駁回附帶上訴人後開第三項之訴部分，暨訴訟費用之
裁判（除確定部分外），均廢棄。
附帶被上訴人應再給付附帶上訴人新臺幣貳拾陸萬柒仟壹佰伍拾
柒元，及自民國一０六年十月十二日起至清償日止按年息百分之
五計算之利息。
其餘附帶上訴駁回。
第一、二審訴訟費用（除確定部分外），關於上訴部分，由上訴
人負擔；關於附帶上訴部分，由附帶被上訴人負擔五十分之九，
餘由附帶上訴人負擔。
    事實及理由
一、程序方面：
    按「當事人不得提出新攻擊或防禦方法。但有下列情形之一
    者，不在此限：三、對於在第一審已提出之攻擊或防禦方法
    為補充者。六、如不許其提出顯失公平者。」，民事訴訟法
    第447條第1項第3、6款定有明文。經查，被上訴人即附帶上
    訴人張寧（下稱被上訴人）於本院提出美國聯邦航空總署資
    料(FAA)資料、航空器飛航作業管理規則、訴外人JC AIRLIN
    ES航空公司錄取通知（見本院卷㈠第127-231頁）；上訴人即
    附帶被上訴人彭佑薷（下稱上訴人）則反對其提出新攻擊方
    法（見本院卷㈢第28-29頁）。由於被上訴人係補充一審攻擊
    方法，如不許其提出，將顯失公平，依上開規定，應准許其
    提出前述證據，先予說明。
二、被上訴人主張：上訴人於民國106年5月13日中午12時50分許
　　，駕駛車牌號碼0000-00號自用小客車（下稱彭車），沿臺
    北市士林區德行東路109巷由南往北方向行駛，行至該路段1
    00號前，本應注意車前狀況，並隨時採取必要之安全措施，
    以避免發生危險，而依當時天候晴、日間有自然光線、路面
    鋪設柏油、乾燥無缺陷、道路無障礙物、視距良好等情形，
    並無不能注意之情事，上訴人竟疏未注意及此，貿然直行，
    適伊沿同路段行走於前方（該處為未劃分快慢車道之一般車
    道，且非人行道或行人穿越道），遭到彭車碰撞（下稱系爭
    事故），伊右腳掌為彭車右前車輪輾壓，受有右側足部跟骨
    閉鎖性骨折、右側足部第三蹠骨移位閉鎖性骨折合併蹠骨趾
    骨關節脫臼、右側大腳趾移位粉碎性閉鎖性骨折合併指甲喪
    失等傷害（下稱系爭傷勢）。伊因傷支出附表第㈠欄編號1至
    4所示醫療等費用，其次，勞動能力因傷減損3%，且長達10.
    5個月不能工作，得分別請求附表第㈠欄編號5、6所示賠償。
    再者，伊精神受有相當痛苦，得請求編號7所示慰撫金
　　，合計損害為新臺幣（下同）157萬4720元，扣除強制汽車
    責任保險金7萬4720元，仍有150萬元未獲賠償。爰依民法18
    4條第1項前段、第2項、第191條之2前段、第193條第1項、
    第195條第1項前段之規定，訴請：上訴人應給付150萬元，
    及自刑事附帶民事訴訟起訴狀繕本送達翌日起至清償日止，
    按年息5％計算之利息等語（逾此部分之請求，未據聲明不服
    ，不在本院審理範圍，併此說明）。
三、上訴人則以：被上訴人並未證明因系爭事故受有系爭傷勢，
    復未證明傷勢已無從改善，其空言勞動能力減損3%，受有損
    害56萬2414元，自無可採。其次，被上訴人甫由訴外人瀾湄
    航空錄取，尚待通過訓練始能擔任初級座艙長職務，且瀾湄
    航空直到106年9月15日首航，被上訴人在該日以前並無飛航
    任務，其主張不能飛航達10.5個月，請求賠償69萬9261元，
    亦非可信。又被上訴人所主張慰撫金過高等語，資為抗辯。
四、原審就被上訴人上開請求，判決：㈠上訴人應給付被上訴人7
    5萬0739元，及自106年10月12日起至清償日止，按年息5％計
    算之利息；㈡駁回被上訴人其餘請求。
　　上訴人上訴及答辯聲明：㈠原判決不利於上訴人部分廢棄；㈡
    上開廢棄部分，被上訴人第一審之訴駁回；㈢被上訴人附帶
    上訴駁回。（本件不得上訴第三審，省略兩造關於准免假執
    行之聲明）。
　　被上訴人答辯與附帶上訴聲明：㈠上訴駁回；㈡原判決駁回被
    上訴人後開第㈢項部分廢棄；㈢上訴人應再給付被上訴人74萬
    9261元，及自106年10月12日起至清償日止按年息百分之五
    計算之利息。
五、兩造不爭執事項：（本院卷㈠第239頁、卷㈡第260-261頁）
  ㈠上訴人於106年5月13日中午12時50分許，駕駛彭車沿臺北市
    士林區德行東路109巷由南往北方向行駛，行至該路段100號
    前，疏未注意而貿然直行，適被上訴人沿同路段行走於前方
    （該處為未劃分快慢車道之一般車道，且非人行道或行人穿
    越道），遭到彭車碰撞，致生系爭事故。
　㈡上訴人因過失致傷罪嫌（下稱刑案），經臺灣士林地方檢察
    署檢察官以106年度偵字第10915號提起公訴，原法院106年
    度交易字第127號刑事判決處有期徒刑3月，得易科罰金確定
    （見原審卷㈠第10-14頁判決書）。
　㈢上訴人不爭執被上訴人所支出下列費用（即附表第㈠欄編號1
    至4項）：
　　⑴醫藥費12萬5390元。
　　⑵雷射費用5568元。
　　⑶輔具費用1萬5287元。
　　⑷看護費1萬6800元。
　㈣被上訴人自103年10月1日起至105年3月4日止，擔任訴外人威
    航航空運輸股份有限公司（下稱威航公司）座艙長。自107
    年4月1日起擔任訴外人小星球航空公司（下稱小星球航空）
    座艙長。（見原審卷㈠第302-303頁威航公司離職證明書與小
    星球航空公司證明書、第416頁。本院卷㈢第158頁）
　㈤美金與新臺幣匯率為1:30.3（見本院卷㈡261頁）。
六、本件爭點為：㈠被上訴人得請求附表第㈠欄編號1至4所示醫療
    等費用？㈡被上訴人得請求不能工作期間之薪資損失69萬926
    1元？㈢被上訴人得請求勞動能力減損56萬2414元？㈣被上訴
    人得請求慰撫金15萬元？茲就兩造論點分述如下。
七、關於被上訴人得否請求附表第㈠欄編號1至4所示醫療等費用
    方面：
  ㈠按「因故意或過失，不法侵害他人之權利者，負損害賠償責
    任…」、「違反保護他人之法律，致生損害於他人者，負賠
    償責任。但能證明其行為無過失者，不在此限」、「汽車、
    機車或其他非依軌道行駛之動力車輛，在使用中加損害於他
    人者，駕駛人應賠償因此所生之損害。…」、「不法侵害他
    人之身體或健康者，對於被害人因此喪失或減少勞動能力或
    增加生活上之需要時，應負損害賠償責任」，民法184條第1
    項前段、第2項、第191條之2前段、第193條第1項分別定有
    明文。次按所謂相當因果關係，係指依經驗法則，綜合行為
    當時所存在之一切事實，為客觀之事後審查，認為在一般情
    形下，有此環境、有此行為之同一條件，均可發生同一之結
    果者，則該條件即為發生結果之相當條件，行為與結果即有
    相當之困果關係（最高法院98年度台上字第673號判決意旨
    參照）。
　㈡經查，兩造不爭執於上訴人於106年5月13日中午12時50分許
　　駕駛彭車，於前述地點不慎發生系爭事故（見不爭執事項㈠
    ）。嗣被上訴人前往臺北榮總急診，再轉院至臺北市立聯合
    醫院陽明院區（下稱陽明醫院）就診，經診斷受有系爭傷害
    ，自該日起至106年5月19日在陽明醫院住院，於同年月15日
    接受開放性右側蹠骨跟骨復位術與關節脫臼復位，使用內固
    定器，指甲並經拔除。有陽明醫院與臺北榮總診斷證明書在
    卷可稽（見原審卷㈠第28-29頁）。
　㈢其次，106年5月13日發生系爭事故後，被上訴人右腳大腳趾
    甲床充血且甲面有裂痕，腳背與第二、第四腳趾關節下方皆
    明顯可見深色淤青，有相片可參（見原審卷㈠第401頁）。
　　對照陽明醫院108年3月1日北市醫陽字第10832101200號函檢
    附病情說明表單回覆原法院：「⑴右足跟骨骨折在右足後半
    部，受重力的地方骨折造成前方關節形成處破裂，故而必須
    復位及固定；病人送到本院時，各種放射線檢查已發現；⑵
    造成此傷勢的原因，確定為輾壓造成，意思確定此為車禍造
    成。⑶指甲必須拔除，就是因為輾壓同時造成蹠骨趾骨關節
    脫臼時，壓傷指甲甲床，造成甲床破裂指甲分離，才予以拔
    除」（見原審卷㈠第423-425頁）；足見被上訴人右腳掌遭輾
    壓，致受有前開各項傷勢，指甲甲床因傷而有拔除之必要。
　㈣至於臺北榮總106年5月13日急診病歷雖記載：右腳大拇指遠
    端趾骨及疑似右側第三蹠骨骨折等語（見原審卷㈠第193-199
    、282頁）。嗣臺北榮總108年2月27日北總急字第108990286
    3號函說明，該院門診醫師依X光影像判讀，高度懷疑疑似跟
    骨骨折，附加於診斷證明書上，故急診病歷未記載等語（
　　見同卷第423頁）；可知被上訴人於臺北榮總急診後轉診他
    院，惟醫師依急診資料判斷，被上訴人當時極可能已受有右
    側跟骨骨折之傷勢；核與陽明醫院前開診斷證明書所載傷勢
    相符。參以臺北榮總107年10月16日北總急字第1079915789
    號函亦說明，被上訴人急診時所受傷勢，與其後續前往其他
    醫院就診之傷害，應有因果關係等語（見原審卷㈠第193頁
　　）；益證被上訴人於106年5月13日前往臺北榮總急診時，與
    其後續向陽明醫院就診治療之系爭傷勢為同一。
　㈤又原審於108年1月10日勘驗上訴人所提供現場附近商家監視
    錄影資料：「二、被證六…㈡勘驗內容如下：畫面顯示時間0
    分5秒許，畫面左側出現1名身穿白色上衣、深色長褲、右手
    提袋子之短髮女子，向前行走在道路上，惟從拍攝角度，未
    能觀得其行走處所有無經劃設機車停車格，或係在道路之何
    部分。畫面顯示時間0分6秒許，畫面左側出現1部深色轎車
    ，由後往前撞擊並碾壓該短髮女子之右腳，短髮女子旋即倒
    地。畫面顯示時間0分9秒許，短髮女子拍打深色轎車之引擎
    蓋，深色轎車緩緩倒退後，短髮女子方將右腳收回，並持續
    抱著右腳。畫面顯示時間0分22秒許，1名女子自深色轎車下
    車關心短髮女子狀況，短髮女子持續坐在地上」（見原審卷
    ㈠第317頁筆錄）。核與被上訴人所舉傷勢相片及前開就醫資
    料吻合；參以上訴人於刑案一審107年1月2日庭期自承，彭
    車右前輪壓到被上訴人右腳掌，致其受有系爭傷勢（見原法
    院106年度交易字第127號影印卷第15、21頁筆錄），堪認上
    訴人於前開時地駕駛彭車壓傷被上訴人右腳，致其受有「右
    側足部跟骨閉鎖性骨折、右側足部第三蹠骨移位閉鎖性骨折
    合併蹠骨趾骨關節脫臼、右側大腳趾移位粉碎性閉鎖性骨折
    合併指甲喪失等傷勢」（即系爭傷勢）。是上訴人否認彭車
    壓傷被上訴人右腳一節（見原審卷㈠第317頁
　　、本院卷㈢第67頁），顯與前開資料不符。故為本院所不採
    。
　㈥綜上，被上訴人確因系爭事故受有系爭傷勢。其次，上訴人
    不爭執被上訴人支出附表第㈠欄編號1至4項醫藥費12萬5390
    元、雷射費用5568元、輔具費用1萬5287元、看護費1萬6800
    元（見不爭執事項㈢），上開費用均為被上訴人因系爭事故
    所增加生活上支出，是以被上訴人此部分請求為可採。
八、關於被上訴人得否請求不能工作期間之薪資損失69萬9261元
    方面：
　　被上訴人主張其於106年4月7日經瀾湄航空錄取，預定在106
    年5月15日接受初級座艙長培訓，計至轉職前即107年3月30
    日，不能工作期間達10.5個月，損失新臺幣（以下未註明貨
    幣別，均為新臺幣）74萬7653元，爰請求給付69萬9261元等
    語（見本院卷㈢第123-125、157頁）。為上訴人所否認。經
    查：
　㈠按「損害賠償，除法律另有規定或契約另有訂定外，應以填
    補債權人所受損害及所失利益為限」、「依通常情形，或依
    已定之計劃、設備或其他特別情事，可得預期之利益，視為
    所失利益」，民法第216條第1、2項定有明文。次按依外部
    客觀情事觀之，足認其已有取得利益之可能，因責任原因事
    實之發生，致不能取得者，即為所失之利益，應由債務人賠
    償，不以確實可取得之利益為限（最高法院100年度台上字
    第2100號判決意旨參照）。又按被害人因身體健康被侵害，
    而喪失或減少勞動能力所受之損害，其金額應就被害人受侵
    害前之身體健康狀態、教育程度、專門技能、社會經驗等方
    面酌定之，亦即應以其能力在通常情形下可能取得之收入為
    標準，而不能以一時一地之工作收入為準（最高法院109年
    度台上字第1341號判決意旨參照）。再按損害之概念，不應
    侷限於以差額說為基礎之「自然意義損害概念」，而應以「
　　規範意義損害概念」補充之。亦即被害人有無因加害人之不
    法行為而受有損害，應以法規及相關情事規範意旨探求之。
    於個案中，應確實善用「差額說」及「自然意義損害概念」
    之理論，並視具體情事，兼採規範意義損害概念之精髓，俾
    充分發揮損害賠償填補被害人損害之功能，並合理分配相關
    當事人間之風險（臺灣高等法院暨所屬法院109年法律座談
    會民事類提案第3號參考資料11─詹森林，損害之概念，載民
    事法的學思歷程與革新取徑，吳啟賓前院長八秩華誕祝壽論
    文集，初版，2017年12月，頁414-415、453頁）。是以被害
    人不能工作之薪資損失，應以其在通常情形下所可能獲得收
    入，參酌因傷無法工作期間，而計算其所失利益。
　㈡經查，被上訴人於106年4月7日通過瀾湄航空空服員面試，為
    該公司擬錄用為員工，原定於同年5月15日搭機前往金邊參
    加瀾湄航空之空服員初始培訓。依該公司職員薪資體系，每
    月飛行100小時，其月薪資收入為2350美元，此收入包含基
    本工資、飛行小時費、海外工作補助、綜合生活補助，未將
    航班過夜費、機上售賣提成計算在內等語。此有外交部駐胡
    志明市辦事處109年1月30日胡志字第10912803610號函檢附
    瀾湄航空電子郵件、106年7月1日核發之中文工作證明、瀾
    湄航空營業登記執照為證（見原審卷㈡第74至77頁）。復有
    訴外人中華航空股份有限公司臺北分公司108年10月1日2019
    TPEDE00457號函所附旅客訂位紀錄可佐（見原審卷㈡第37至3
    8頁）。堪認被上訴人自106年5月15日即可接受瀾湄航空初
    級座艙長訓練，於擔任初級座艙長職務後，每月可領取薪資
    美金2350元許，換算為新臺幣7萬1205元（2,350×30.3＝71,2
    05，匯率見不爭執事項㈤）。
　㈢其次，被上訴人自103年10月1日起至105年3月4日止，擔任威
    航公司座艙長，另自107年4月1日起擔任小星球航空座艙長
    （見不爭執事項㈣）；可知其於系爭事故發生時，已具備座
    艙長經驗，於傷癒後亦從事相同類型工作。再者，其任職威
    航公司座艙長期間，先後於105年1月5日、同年2月3日、同
    年3月4日領得薪資（不含獎金）6萬4818元、7萬4929元、7
    萬2293元，平均月薪達7萬0680元〔計算式：（64,818＋74
　　,929＋72,293）÷3＝70,680〕，亦有存摺影本可憑（見原審卷㈡
    第103至104頁）。參以空服員平均月薪為6萬0604元，國籍
    航空公司空服員月薪為4萬5000元至9萬元，外籍航空公司空
    服員月薪為5萬5000元至12萬元，亦有104人力銀行等統計資
    料在卷可憑（見原審卷㈡第87-91頁）。則被上訴人主張於10
    6年5月13日受傷時，通常情形下可獲得月薪7萬1205元一節
    ，應屬可採；逾此數額之月薪，則非可取。至上訴人辯稱被
    上訴人當時尚未完成初級座艙長訓練，無從以初級座艙長薪
    資為計算基礎，且瀾湄航空於106年9月15日首航，被上訴人
    在此之前並無飛航任務云云（見本院卷㈢38-45頁）
　　，顯與前述被上訴人通常可得預期之收入不符，故為本院所
    不採。
　㈣被上訴人因系爭事故受有系爭傷勢，已如前述。又陽明醫院
    診斷書記載：「…療養一年…，不得負重三個月，不宜負重約
    一年」（見原審卷㈠第28頁），惟上開記載並非針對被上訴
    人傷後無法工作期間為說明。嗣兩造合意由臺大醫院鑑定被
    上訴人永久障害之程度、出院後無法工作期間等情（見原審
    卷㈠第315-316頁）；旋由原審囑託臺大醫院鑑定前開事項，
    並由本院委請該院補充說明：
　　⑴臺大醫院108年8月7日校附醫秘字第1080904122號函檢附回
      復意見表：「㈤病歷記載張女士（指被上訴人）於106年6
      月27日可負重站立，僅腳趾屈曲受限，後續行走情形無記
      載。但可負重站立後一般1至2個月可正常行走，沒有足夠
      證據表示張女士長達1年無法工作」（見原審卷㈠第462-46
      4頁）；109年1月13日校附醫秘字第1090900243號函檢附
      回復意見表：「一、一般中足之創傷術後可使用拐杖等輔
      具行走，若無其他問題，可自理生活起居。一般骨折癒合
      且可行走，若無其他問題，不應無法工作長達1年。聯合
      醫院之判斷可能基於其他未於病歷記載之原因，或足部創
      傷以外的問題，本院無法得知」（見原審卷㈡第60、66頁
      ）。是臺大醫院前開鑑定意見僅屬一般性分析，仍未說明
      工作所受影響期間為何。
　　⑵本院檢附前開資料，囑託該院進一步說明被上訴人回任空
      服員或座艙長工作所需時間。臺大醫院110年5月28日校附
      醫秘字第1100902593號函檢附受理院外機關鑑定/查詢案
      件回復意見表：「㈡⑴（問題：張寧於106年6月27日可負重
      站立，是否指張寧當時可從事空服員、座艙長類型之工作
      ?）否」、「⑵（問題：張寧可負重站立後，一般1至2個月
      可正常行走，是否指張寧可正常行走後，即可從事空服員
      、座艙長類型之工作？）可正常行走後仍需一段恢復期才
      可負擔長時間站立、長時間行走、搬行李等相關工作，文
      獻上之報告跟骨骨折後8-9成病人可回到工作崗位，回到
      原有工作崗位時間平均約為傷後115.5天至260.5天」（見
      本院卷㈡第63-66頁）。是以被上訴人於106年5月13日受傷
      後，同年6月27日雖可負重站立，但是尚無法從事空服員
      、座艙長類型之工作，再經過1至2個月，雖可正常行走，
      仍無法從事上開工作；依統計資料，受傷後115.5天（約4
      個月）至260.5天（約9個月），始可回到原工作崗位。
　　⑶上訴人否認臺大醫院上述資料可信度；另稱被上訴人可以
      請假就醫，且當時尚未擔任瀾湄航空座艙長，瀾湄航空直
      到106年9月15日才首航，故被上訴人所述不能工作期間並
      非可採云云（見本院卷㈢第46-48頁）。惟臺大醫院110年5
      月28日函文已說明受傷後回復工作所需時間之統計依據，
      上訴人空言否認，自無可取。再者，被上訴人是否行使勞
      動法令之請假權益，此與其向加害人（上訴人）請求損害
      賠償，核屬二事，是上訴人此一辯詞亦無可信。關於被上
      訴人受訓期間長短、瀾湄航空首航日期，核屬瀾湄航空營
      運事務，何況被上訴人受傷將導致受訓延期，進而影響其
      從事初任座艙長及領取薪資之起始日，是上訴人認其於前
      開期間並無損害一節，洵無可採。
　㈤本院考慮前述情節，參酌被上訴人於事故發生時年僅26歲，
    康復能力應較一般傷患為佳，應可推論被上訴人受傷後，影
    響空服員、座艙長職務之期間為4個月。是以其不能工作之
    薪資損失為28萬4820元（計算式：71,205×4=284,820）；逾
    此數額之主張，則非可取。
九、關於被上訴人得否請求勞動能力減損56萬2414元方面：
    被上訴人主張勞動能力因系爭事故減損3%，自任職小星球航
    空之日起算，損害達56萬2414元（見本院卷㈢第89-93頁）
　　。為上訴人所否認。經查：
　㈠按被害人身體或健康遭受損害，致喪失或減少勞動能力，其
    本身即為損害，並不限於實際所得之損失，至於個人實際所
    得額，則僅得作為評價勞動能力損害程度而已，不得因薪資
    未減少即謂無損害（最高法院92年度台上字第439號判決意
    旨參照）。是以被上訴人發生勞動能力減損之損害時，仍以
    其在通常情形下可取得收入為計算基礎（參見前開最高法院
    109年度台上字第1341號判決見解），不因實際所得數額較
    高或較低而影響其請求。茲被上訴人於系爭事故發生時每月
    勞動能力相當於7萬1205元，已如前述，是計算勞動能力減
    損之損害，應以此一數額為基準；至於被上訴人事後在小星
    球航空薪資縱然高於此金額（見原審卷㈡第98頁），亦不得
    推論為其未受有勞動能力減損之損害。又被上訴人主張應按
    小星球航空月薪美金3210元計算此項損害（見本院卷㈢第157
    頁），亦與填補損害本旨不符，本院無從採納。
　㈡原審依兩造合意而囑託臺大醫院鑑定被上訴人永久障害之程
    度，並由本院委請該院補充說明：
　　⑴臺大醫院108年8月7日校附醫秘字第1080904122號函檢附
　　　回復意見表，略稱：「㈤…依據貴院所提供之書面資料，及
      108年7月5日張女士（指被上訴人）至本院到院鑑定門診
      評估，本院鑑定意見如下：張女士於106年5月13日發生交
      通事故，送至臺北榮民總醫院後，轉至臺北市立陽明醫院
      ，診斷為右足跟骨折、右足蹠骨骨折與右足第一趾與第三
      趾遠端骨折，並接受開放性復位及内固定手術，後續接受
      植入物移除，目前遺有右足跟骨折經術後癒合良好合併踝
      關節僵硬。依張女士於108年7月5日至本院到院鑑定門診
      評估，參考美國醫學會永久障害評估指引，張女士目前各
      項遺留障害評估如下：右足跟骨折經術後癒合良好合併踝
      關節僵硬：遺有關節活動受限，其下肢障害比例7%，其全
      人障害比例3%。綜上，得其全人障害比例為3%，即勞動能
      力減損比例為3%」（見原審卷㈠第462-465頁）。並以109
      年1月13日校附醫秘字第1090900243號函與回復意見表說
      明：「二、…張寧女士（以下簡稱張女士）於民國108年7
      月5日至本院到院鑑定時之門診各項數據如下，其數據並
      不易受鑑定對象之主述或配合度而影響…WPI:3%。張女士
      於108年7月5日至本院到院鑑定門診評估時，經詳細病史
      詢問及理學檢查顯示其遺存有踝關節僵硬情形，所導致踝
      關節活動度受限角度如前所述，本院並依據該關節活動度
      限制為認定障害比例」（見原審卷㈡第60、66頁），已說
      明其判斷被上訴人勞動能力減損之流程與依據。
　　⑵臺大醫院並以110年5月28日校附醫秘字第1100902593號函
      與回復意見表向本院說明：「㈠⑴傷勢大致穩定，惟跟骨癒
      合不正有機會使周邊關節產生創傷後關節炎，加速跟骰關
      節炎到來，但發生時間及發生後造成之功能減損無法預測
      ，與病人原有體質亦有相關。腳趾僵硬仍有機會藉由復健
      或疤痕放鬆手術得到部分改善，但一般無法完全恢復，而
      手術需承擔額外風險」、「⑵若在張寧女士(以下簡稱張女
      士)在前次評估後，再次進行手術做治療，則有可能造成
      傷勢改善，勞動能力減損比例有改變之可能，此修正後之
      勞動能力減損必須重新進行鑑定才能確認」、「⑶對於勞
      動能力減損之評估，若貴院未特別要求依照職業做調整，
      則本院以『美國醫學會永久障害評估指引第六版』(America
      n Medical Association:Guides to the evaluation of 
      permanent impairment,sixth edition,2008)【參考資料
      1】進行鑑定，其減損比例不受工作種類影響。然本院109
      年1月13日校附醫密字第1090900243號函已回復，若將張
      女士之工作經歷納入考量【參考資料2】，經計算其勞動
      力仍有減損，可得其勞動能力減損之比例為3%」、「⑸勞
      動能力減損若依照工作經歷納入考量，則會將事發年齡加
      入校正，其減損分數僅受事發年齡影響」等語（見本院卷
      ㈡第63-65頁）。綜合上開意見，可知被上訴人所受系爭傷
      勢，在一般情形下，無法完全回復；雖然有機會藉由復健
      或疤痕放鬆手術得到部分改善，但是手術可能發生額外風
      險。依現有資料計算，被上訴人勞動能力減損比例為3%。
　　⑶又陽明醫院110年7月29日診斷證明書記載：「住院期間106
      /05/13-106/05/19，106/05/15手術，開放性右側蹠骨跟
      骨復位術，與關節脫臼復位．使用内固定器。病人於107/0
      1拔除内固定器。骨折已經穩固，行走可以回復但是創傷
      性關節炎的情形會永遠存在，功能上不會完全回到正常
　　　。關節活動度若是因為疤痕的沾粘造成，病人的疤痕都是
      極為粗厚，綜觀病人疤痕並無此情形，再做疤痕放鬆術也
      不可能改變角度。病人的關節情形，也不需要再進行任何
      手術。以免反而因為手術的附帶傷害加重病情」（見本院
      卷㈡第147頁）。可知被上訴人傷勢已固定，縱施以疤痕放
      鬆術也無改善效果，反而可能發生手術風險。又診斷證明
      書雖記載「創傷性關節炎」一詞，但綜觀前後文，僅係描
      述被上訴人骨折與脫臼等傷勢之現況，並非記載其新增傷
      勢，併予說明。
　　⑷上訴人固然辯以被上訴人勞動能力減損程度應由其他醫院
      重新鑑定，且前述陽明醫院診斷證明書主治醫師陳弘毅可
      信度不佳，被上訴人應證明並未向其他醫院就診改善傷勢
      云云（見本院卷㈢第31-38、50-55、75-80頁）。惟查，臺
      大醫院係兩造合意鑑定機關，已如前述；其為國內醫療界
      權威，且前開108年8月7日公函所附鑑定意見以及109年1
      月13日與110年5月28日函文，均已詳細說明被上訴人傷勢
      所造成勞動能力減損情形，並說明被上訴人再接受手術之
      條件與風險；則上訴人空言否認臺大醫院鑑定意見，無端
      推論被上訴人可能經其他醫院診療而回復工作能力一節，
      自無可採。又陽明醫院陳弘毅醫師所涉及刑案與前開陽明
      醫院110年7月29日診斷證明書係二事，尚不得遽認陳弘毅
      醫師對於被上訴人傷勢所為診斷欠缺可信度；是上訴人聲
      請訊問陳醫師，亦無必要。
　　⑸綜上，被上訴人因系爭事故勞動能力減損程度為3%。　
  ㈢再其次，被上訴人為80年1月21日出生（見原審卷㈠第28頁診
    斷證明書），被上訴人主張自107年3月30日任職小星球航空
    座艙長，受有勞動能力之減損（見本院卷㈢第157頁）。惟依
    小星球航空證明書，被上訴人係自107年4月1日起擔任訴外
    人小星球航空座艙長（見不爭執事項㈣），計至勞動基準法
    第54條第1項第1款所定強制退休年紀65歲，尚有37年9月19
    天；再以前開月薪為7萬1205元計算，損害總額為54萬4751
    元（計算式如附件）；被上訴人逾此數額之主張，則無可信
    。
十、關於被上訴人得否請求慰撫金15萬元方面：
    被上訴人請求賠償慰撫金15萬元（見本院卷㈢第163頁）。為
    上訴人所否認。經查：
　㈠按「不法侵害他人之身體、健康、名譽、自由、信用、隱私
　　、貞操，或不法侵害其他人格法益而情節重大者，被害人雖
    非財產上之損害，亦得請求賠償相當之金額」，民法第195
    條第1項前段定有明文。次按慰藉金之多寡，應斟酌雙方之
    身分、地位、資力與加害之程度及其他各種情形核定相當之
    數額。其金額是否相當，自應依實際加害情形與被害人所受
    之痛苦及雙方之身分、地位、經濟狀況等關係決定之（最高
    法院85年台上字第460號判決意旨參照）。
　㈡經查，被上訴人因系爭事故受有系爭傷勢，精神受有相當程
    度苦痛。其次，被上訴人為大學畢業，於系爭交通事故發生
    時為26歲，曾任威航公司座艙長，於105、106年度薪資所得
    分別為23萬2491元、1萬8393元，名下有投資3筆等財產（見
    原審卷㈠第144頁畢業證書、限制閱覽卷之稅務電子閘門財產
    所得調件明細表）；上訴人於系爭事故發生時為21歲，於10
    7年6月間大學畢業，105至106年度均無所得，名下無財產等
    節（見限制閱覽卷之稅務電子閘門財產所得調件明細表）
　　。本院並審酌上訴人事後態度、被上訴人索賠金額，以及兩
    造身分、地位、家庭與經濟狀況、被上訴人所受損害程度等
    一切情狀，認被上訴人請求慰撫金以10萬元為適當；逾此數
    額之主張，尚非可取。
十一、被上訴人請求金額統計：
  ㈠按「保險人依本法規定所為之保險給付，視為被保險人損害
    賠償金額之一部分；被保險人受賠償請求時，得扣除之」，
    強制汽車責任保險法第32條定有明文。經查，被上訴人就附
    表第㈤欄編號1至5、7項損害共計80萬7796元為可採（計算式
    ：125,390＋5,568＋15,287＋16,800＋544,751＋100,000＝807,79
    6）。其次，被上訴人因系爭交通事故，已受領強制汽車責
    任險保險金7萬4720元，亦為兩造所不爭（見原審卷㈠第314
    頁），扣除後，尚得請求73萬3076元（計算式：807,796－74
    ,720＝733,076）。（上訴人於本院不再主張與有過失抗辯，
    見本院卷㈠239頁）
　㈡被上訴人附帶上訴請求附表第㈤欄編號6所示不能工作之薪資
    損失28萬4820元，亦屬可採。加計第㈠小段金額為101萬7896
    元。
十二、綜上所述：
　㈠被上訴人依據民法184條第1項前段、第2項、第191條之2前段
    、第193條第1項、第195條第1項前段之規定，訴請：「上訴
    人應給付被上訴人101萬7896元（733,076+284,820=1,017
　　,896），及自刑事附帶民事訴訟起訴狀繕本送達翌日（即10
    6年10月12日） 起至清償日止，按年息5％計算利息」，為
    有理由，應予准許；逾此範圍請求，為無理由，應予駁回。
  ㈡從而原審就前開應准許部分，判命上訴人應給付被上訴人75
    萬0739元本息，並分別諭知兩造供擔保後，准、免假執行，
    核無不當，上訴人上訴意旨指摘原判決此部分為不當，求予
    廢棄改判，為無理由，應駁回其上訴。又被上訴人提起附帶
    上訴，請求上訴人應再給付26萬7157元本息（1,017,896-75
    0,739=267,157）範圍內為有理由，應予准許。應由本院將
    原判決此部分廢棄改判如主文第3項所示；至逾此部分所為
    請求即48萬2104元本息部分（749,261-267,157=482,104）
　　，為無理由，不應准許，應駁回此部分附帶上訴。
十三、本件事證已臻明確，兩造其餘攻擊、防禦方法及證據，經
    斟酌後，認均不足以影響本判決結果，自無逐一詳予論述之
    必要，併予敘明。又本院110年7月19日筆錄第2頁，係記載
    上訴人110年6月21日準備七狀重點，尚不致於產生誤會；上
    訴人聲請更正前開筆錄文字（見本院卷㈢第66-67頁），並無
    必要，附此說明。
十四、據上論結，本件上訴為無理由，附帶上訴為一部有理由、
　　一部無理由，依民事訴訟法第450條、第449條第1項、第79
    條前段，判決如主文。
中　　華　　民　　國　　111 　年　　2 　　月　　 15 　日
                    民事第十一庭
                        審判長法  官  李慈惠
                              法  官  謝永昌
                              法  官  吳燁山
正本係照原本作成。
不得上訴。
中　　華　　民　　國　　111 　年　　2 　　月　　15　　日
　　　　　　　　　　　　　    書記官  莊雅萍　　　　　
附表：張寧請求項目（新臺幣，不含敗訴確定部分）
  編  號     ㈠ 張寧於二審  請求金額     ㈡  張寧在一審  勝訴金額    ㈢   彭佑薷 上訴金額     ㈣  張寧附帶  上訴金額     ㈤  本院認定    金額 1醫藥費 12萬5390元 12萬5390元   同左    ─ 12萬5390元 2雷射費用    5568元     5568元   同左    ─     5568元 3輔具費用 1萬5287元  1萬5287元   同左    ─  1萬5287元 4看護費 1萬6800元  1萬6800元   同左    ─  1萬6800元 5勞動能力減損    之損害 56萬2414元 56萬2414元   同左    ─ 54萬4751元 6不能工作期間   之薪資損失 69萬9261元    0元    ─ 69萬9261元 28萬4820元 7慰撫金   15萬元   10萬元   同左   5萬元   10萬元  合   計   註1   註2  （略） 74萬9261元   （略） 註1：以上合計157萬4720元，扣除強制責任險保險金7萬4720元，張寧於二審      主張150萬元。 註2：張寧就1至7項共計勝訴82萬5459元，扣除強制責任險保險金7萬4720元      後，一審判決命彭佑薷給付75萬0739元。